---
title: "Mercados Laborales: Tarea 1 (Equipo 4)"
author: 
  - José Emilio Cendejas Guízar^[El Colegio de México, jcendejas@colmex.mx]
  - Héctor González Magaña^[El Colegio de México, hgonzalez@colmex.mx]
  - Lino Antonio Mendoza Millán^[El Colegio de México, lamendoza@colmex.mx]
date: "1/23/2022"
output: 
  pdf_document:
    toc: true
    toc_depth: 3
  tables: true
toc-title: Contenido
urlcolor: blue
header-includes: 
  - \usepackage[nottoc]{tocbibind}
  - \renewcommand{\listfigurename}{Lista de figuras}
  - \renewcommand{\listtablename}{Lista de tablas}
  - \usepackage[utf8]{inputenc}
  - \usepackage[spanish]{babel}
  - \usepackage{graphicx}
  - \usepackage{float}
---


\newpage

\listoffigures

\listoftables

```{r setup, include=FALSE}
knitr::opts_chunk$set(echo = FALSE, message = FALSE, warning = FALSE, fig.align="center", fig.pos = "H", fig.width = 7, fig.height = 3)
```

\newpage

# Preguntas teóricas

**escribo en negritas porque no tengoewfdasdasdas idea que hago**

**linea dos pa ver si no estoy wey**

**MACROECONOMÍA 2.000000**

**SANTIAGO BAZDRESCH**

**1. Resuelva los ejercicios 11.2 y 11.9 (5a Ed.). Realice estos con ayuda de su 
laboratorista y entregue las soluciones a máquina, utilizando LaTeX.**

# Ejercicios prácticos

```{r}
pacman::p_load(tidyverse,
               ggthemes,
               haven, readxl,
               kableExtra,
               cowplot, ggplot2, scales, viridis, latticeExtra,
               knitr, tinytex, reshape, lubridate, scales)
```


**2. Estudie el mercado laboral en México siguiendo estos pasos:**

  + Obtenga del INEGI una serie anual de los salarios (en términos reales) en México, 
  calcule la serie de su tasa de cambio anual, calcule la volatilidad de dicha serie. (Serie 1)

```{r echo=TRUE} 
#Cambio Porcentual

empleo <- read_excel("/Users/emilio/Documents/GitHub/Tarea-de-Macro/Empleo.xls",
                     sheet = 1) 

empleo <- empleo %>% mutate(Serie2 = (`PEA Ocupada`/lag(`PEA Ocupada`)-1)*100)

#Volatilidad

Serie2 <- empleo$Serie2
vol_s2 <- sd(Serie2, na.rm = T)
vol_s2
```

  + Obtenga del INEGI una serie anual del empleo total en México, calcule la 
  serie de su tasa de cambio anual, calcule la volatilidad de dicha serie. (Serie 2)
  
  + Obtenga del INEGI una serie anual del producto interno bruto en términos 
  reales, calcule su tasa de cambio anual, calcule su volatilidad. (Serie 3)
  
  + Grafique las tres series de tasas de cambios de forma que se puedan comparar.
  
  + Calcule la covarianza de la serie 1 con la 3 y de la 2 con la 3.
  
  + Explique si sus resultados son o no consistentes con los hechos estilizados
  para EEUU que se discutieron en clase.





