---
title: "Mercados Laborales: Tarea 1 (Equipo 4)"
author: 
  - José Emilio Cendejas Guízar^[El Colegio de México, jcendejas@colmex.mx]
  - Héctor González Magaña^[El Colegio de México, hgonzalez@colmex.mx]
  - Lino Antonio Mendoza Millán^[El Colegio de México, lamendoza@colmex.mx]
date: "1/23/2022"
output: 
  pdf_document:
    toc: true
    toc_depth: 3
  tables: true
toc-title: Contenido
urlcolor: blue
header-includes: 
  - \usepackage[nottoc]{tocbibind}
  - \renewcommand{\listfigurename}{Lista de figuras}
  - \renewcommand{\listtablename}{Lista de tablas}
  - \usepackage[utf8]{inputenc}
  - \usepackage[spanish]{babel}
  - \usepackage{graphicx}
  - \usepackage{float}
---


\newpage

\listoffigures

\listoftables

```{r setup, include=FALSE}
knitr::opts_chunk$set(echo = FALSE, message = FALSE, warning = FALSE, fig.align="center", fig.pos = "H", fig.width = 7, fig.height = 3)
```

\newpage

# Preguntas teóricas

**1. Resuelva los ejercicios 11.2 y 11.9 (5a Ed.). Realice estos con ayuda de su 
laboratorista y entregue las soluciones a máquina, utilizando LaTeX.**

**11.2.-** Efficiency wages and bargaining. (Garino and Martin, 2000). Summers (1988), p.386) states, "In an effiency wage environment, firms that are forced to pay their workers preminum wages suffer only second-order losses. In almost any plausible bargaining framework, this makes it easier for workers to extract concessions." This problem asks you to investigate this claim.

Consider a firm with profits given by $\pi=[\frac{(eL)^{\alpha}}{\alpha}]-wL$, $0<\alpha<1$, and a union with objective function $U=(w-x)L$, where x is an index of its workers'outside opportunities. Assume that the firm and the union bargain over the wage, and that the firm then chooses L taking w as given.

a) Suppose that e is fixed at 1, so that the effiency-wage considerations are absent.

  - What value of L does the firm choose, given w$?$ what is the resulting level of profits$?$.
  
Si e está fijado en 1 y w está dado, el problema de la firma es elegir L para maximizar sus beneficios:
$$ \max\limits_{L}\pi=  \frac{L^{\alpha}}{\alpha}-wL  $$
CPO:

$$ \frac{\partial \pi}{\partial L}: \alpha \frac{L^{\alpha -1}}{\alpha}-w =0  $$
$$ \Rightarrow L^{\alpha -1} = w $$
$$ \Rightarrow L^*=w^{\frac{1}{\alpha -1}}$$
Sustituyendo L* en $\pi$ obtenemos $\pi^*$, donde la empresa maximiza el beneficio dado $w$

$$ \pi^*= \frac{{\left(w^{\frac{1}{\alpha-1}} \right)}^{\alpha}}{\alpha} - w \left (w^{\frac{1}{\alpha-1}} \right )= \frac{w^{\frac{\alpha}{\alpha-1}}-\alpha w^{\frac{\alpha}{\alpha-1}}}{\alpha}$$

$$  \Rightarrow \pi^*= \left (\frac{1- \alpha}{\alpha} \right )w^{\frac{1}{\alpha-1}} $$

  - Suppose that the firm and the union choose w to maximize ${U}^{\gamma}{\pi}^{1- \gamma}$ , where $0 <{\gamma} <  {\alpha }$ indexes the union’s power in the bargaining. What level of w do they choose$?$

$$\max\limits_{w}{U}^{\gamma}{\pi^*}^{1- \gamma} $$
Sustituyendo el nivel de L en la función objetivo del sindicato, $(w-x)L^*$:
$$\max\limits_{w} [(w-x)L^*]^{\gamma} \left[ \left (\frac{1- \alpha}{\alpha} \right)w^{\frac{1}{\alpha-1}} \right]^{1- \gamma}$$
Tomando el logaritmo natural tenemos:

$$\max\limits_{w} \gamma \left[\ln(w-x)+\frac{1}{\alpha -1} \ln(w) \right]
+ (1- \gamma)\left[ \ln \left( \frac{1- \alpha}{\alpha} \right) + \left (\frac{\alpha}{\alpha-1} \right )ln(w) \right]
$$
CPO:

$$
\frac{\partial {U}^{\gamma}{\pi}^{1- \gamma}}{\partial w}: \frac{\gamma}{w-x} + \frac{ \gamma}{w( \alpha-1)}+ \frac{ \alpha(1- \gamma)}{w( \alpha -1)}=0
$$
$$
\Rightarrow \frac{ \gamma}{w-x}=- \left [ \frac{ \gamma + \alpha - \alpha \gamma}{w( \alpha-1)}\right ]=- \left[ \frac{ \alpha + \gamma (1- \alpha)}{w( \alpha-1)} \right]
$$
$$
\Rightarrow \gamma = - \left [ \frac{ \alpha+ \gamma(1- \alpha)}{w( \alpha-1)} \right](w-x)=\frac{- \alpha -\gamma (1- \alpha)}{ \alpha -1}+ \frac{x( \alpha + \gamma (1- \alpha))}{w(\alpha -1)}
$$
$$
\Rightarrow \frac{x( \alpha + \gamma (1- \alpha))}{w(\alpha -1)} = \gamma +\frac{ \alpha +\gamma (1- \alpha)}{ \alpha -1}= \frac{\alpha}{\alpha -1}
$$
Por tanto, el salario escogido durante el proceso de negociación es:
$$
\Rightarrow w^*=\frac{x( \alpha + \gamma (1- \alpha))}{\alpha}
$$
b) Suppose that e is given by equation (11.12) in the text: $e=[\frac{(w-x}{x}]^{\beta}$ for  $w>x$ where $0<\beta <1$.

  - What value of L does the firm choose, given w$?$, What is the resulting level of profits$?$

$$
\max\limits_{L}\pi= \frac{ \left ( \left ( \frac{w-x}{x} \right )^ \beta L \right )^{\alpha}}{\alpha}-wL
$$
CPO:
$$
\frac{\partial \pi}{\partial L}: \frac{ \alpha \left ( \left ( \frac{w-x}{x} \right )^ \beta L \right )^{\alpha-1}}{\alpha}-w=0
$$
$$
\Rightarrow w= \left (  \frac{w-x}{x} \right )^ {\alpha \beta} L^{\alpha-1}
$$
$$
\Rightarrow L^{\alpha -1}=w \left( \frac{x}{w-x} \right )^{\alpha \beta}
$$
$$
\Rightarrow L^*= \left ( w \left( \frac{x}{w-x} \right )^{\alpha \beta} \right)^{\frac{1}{\alpha -1}}= \left(\frac{w-x}{x} \right)^{\frac{\alpha \beta}{1- \alpha}}w^{\frac{1}{\alpha -1}}
$$
Sustituyendo L* en $\pi$ obtenemos $\pi^*$, donde la empresa maximiza el beneficio dado $w$
$$
\pi^*= \frac{ \left[ \left (\frac{w-x}{x} \right )^\beta \left( \frac{w-x}{x} \right )^{\frac{\alpha \beta}{1- \alpha}}w^{\frac{1}{\alpha -1}} \right ]^\alpha}{\alpha}-w \left( \frac{w-x}{x} \right )^{\frac{\alpha \beta}{1- \alpha}}w^{\frac{1}{\alpha -1}}
$$
$$
\Rightarrow \pi^*= \frac{ \left[  \left( \frac{w-x}{x} \right )^{\frac{\alpha \beta}{1- \alpha}}w^{\frac{\alpha}{\alpha -1}} \right ]}{\alpha}- \left( \frac{w-x}{x} \right )^{\frac{\alpha \beta}{1- \alpha}}w^{\frac{\alpha}{\alpha -1}}=\left( \frac{1- \alpha}{\alpha} \right ) w^{\frac{\alpha}{\alpha -1}} \left( \frac{w-x}{x} \right )^{\frac{\alpha \beta}{1- \alpha}} 
$$
  - Suppose that the firm and the union choose w to maximize ${U}^{\gamma}{\pi}^{1- \gamma}$, $0<{\gamma} < {\alpha}$ What level of w do they choose? (Hint: For the case of $\beta =0$, your answer should simplify to your answer in part [a][ii].)
  
Sustituyendo el nivel de L obtenido en el inciso anterior en la función objetivo del sindicato, $(w-x)L^*$: 
$$\max\limits_{w}{U}^{\gamma}{\pi^*}^{1- \gamma} $$

$$
\max\limits_{w} \left[ (w-x) \left (\frac{w-x}{x} \right )^{\frac{\alpha \beta}{1- \alpha}}w^{\frac{-1}{1- \alpha }}\right ]^{\gamma} \left[ \left( \frac{1- \alpha}{\alpha} \right ) w^{\frac{- \alpha}{1- \alpha}} \left( \frac{w-x}{x} \right )^{\frac{\alpha \beta}{1- \alpha}} \right]^{1- \gamma}
$$
Aplicando logaitmo natural obtenemos:
$$
\max\limits_{w} \gamma \left[ \ln(w-x) + \left (\frac{\alpha \beta}{1- \alpha} \right ) \ln \left (\frac{w-x}{x} \right )- \left( \frac{1}{1- \alpha} \right ) w \right ]+ (1- \gamma) \left[\ln \left( \frac{1- \alpha}{\alpha} \right ) - \left (\frac{\alpha}{1- \alpha } \right) \ln( w) + \left (\frac{\alpha \beta}{1- \alpha} \right ) \ln \left( \frac{w-x}{x} \right ) \right]
$$
CPO:
$$
\frac{\partial \ln U^{\gamma}{\pi^*}^{1- \gamma}}{\partial w}: \gamma \left[ \left(\frac{1- \alpha + \alpha \beta}{1- \alpha}\right ) \left (\frac{1}{w-x} \right )- \left( \frac{1}{1- \alpha}\right ) \left( \frac{1}{w}\right) \right]+(1- \gamma) \left[ - \left ( \frac{\alpha}{1- \alpha} \right ) \left( \frac{1}{w} \right ) + \left( \frac{ \alpha \beta}{1- \alpha} \right ) \left (\frac{1}{w-x} \right ) \right]=0
$$
$$
\Rightarrow \left( \frac{1}{w-x}\right) \left( \frac {\gamma -\alpha \gamma + \alpha \beta}{1- \alpha}\right)=\left ( \frac{1}{w} \right ) \left(\frac{- \gamma - \alpha +\alpha \gamma}{1- \alpha} \right)
$$
$$
\Rightarrow w(\gamma -\alpha \gamma + \alpha \beta)=(w-x)(- \gamma - \alpha +\alpha \gamma)
$$
$$
\Rightarrow \alpha \beta w - \alpha w= \alpha \gamma x - \gamma x - \alpha x
$$
$$
\Rightarrow w^*= \frac{x( \alpha \gamma -\gamma - \alpha )}{\alpha \beta- \alpha}=\frac{x( \alpha + \gamma (1- \alpha))}{\alpha (1- \beta)}
$$
Cuando evaluamos $w^*$ en $\beta =0$ obtenemos:
$$
 w^* \rvert_{\beta=0}=\frac{x( \alpha + \gamma (1- \alpha))}{\alpha (1- 0)}=\frac{x( \alpha + \gamma (1- \alpha))}{\alpha}
$$
Lo cual es igual al resultado obtenido en la segunda parte del inciso a).

  -  Is the proportional impact of workers’ bargaining power on wages greater with efficiency wages than without, as Summers implies? Is it greater when efficiency-wage effects, $\beta$, are greater?

\clearpage
  
# Ejercicios prácticos

```{r}
pacman::p_load(tidyverse,
               ggthemes,
               haven, readxl,
               kableExtra,
               cowplot, ggplot2, scales, viridis, latticeExtra,
               knitr, tinytex, reshape, lubridate, scales, reshape2)
```


**2. Estudie el mercado laboral en México siguiendo estos pasos:**

  a. Obtenga del INEGI una serie anual de los salarios (en términos reales) en México, 
  calcule la serie de su tasa de cambio anual, calcule la volatilidad de dicha serie. (Serie 1)

Cambio porcentual y Volatilidad de Serie 1

```{r}
salarios <- read.csv(file = "Salarios.csv", sep = ",")

salarios <- salarios[,-c(3,4)]

View(salarios)

sal08 <- salarios[2:13,-1]
sal08 <- mean(sal08)
sal09 <- salarios[15:26,-1]
sal09 <- mean(sal09)
sal10 <- salarios[28:39,-1]
sal10 <- mean(sal10)
sal11 <- salarios[41:52,-1]
sal11 <- mean(sal11)
sal12 <- salarios[54:65,-1]
sal12 <- mean(sal12)
sal13 <- salarios[67:78,-1]
sal13 <- mean(sal13)
sal14 <- salarios[80:91,-1]
sal14 <- mean(sal14)
sal15 <- salarios[93:104,-1]
sal15 <- mean(sal15)
sal16 <- salarios[106:117,-1]
sal16 <- mean(sal16)
sal17 <- salarios[119:130,-1]
sal17 <- mean(sal17)
sal18 <- salarios[132:143,-1]
sal18 <- mean(sal18)
sal19 <- salarios[145:156,-1]
sal19 <- mean(sal19)
sal20 <- salarios[158:169,-1]
sal20 <- mean(sal20)
sal21 <- salarios[171:178,-1]
sal21 <- mean(sal21)


sal_anual_real <- c(sal08, sal09, sal10, sal11, sal12, sal13, sal14, sal15, sal16, sal17,
           sal18, sal19, sal20, sal21)

year <- c(2008:2021)

salr <- data.frame(year, sal_anual_real)

salr <- salr %>% mutate(Serie_1 = (sal_anual_real/lag(sal_anual_real)-1)*100)

options(knitr.kable.NA = "-")

knitr::kable(
  salr, booktabs = TRUE, format = 'latex', col.names = c("Año", "Remuneración Media Real (Índice)","Variación %"),
  caption = "Variación Porcentual de los Salarios Reales (2008 - 2021)"
)%>%
  kable_styling(latex_options = "hold_position")
```
```{r eval=TRUE, echo=FALSE}
#Volatilidad
Serie_1 <- salr$Serie_1
vol_s1 <- sd(Serie_1, na.rm = T)
```
La volatilidad de esta tasa de crecimiento, medido por la desviación estándar es de `r vol_s1`
\clearpage

  + Obtenga del INEGI una serie anual del empleo total en México, calcule la 
  serie de su tasa de cambio anual, calcule la volatilidad de dicha serie. (Serie 2)
  
Cambio Porcentual y Volatilidad de Serie 2

```{r} 
# Cambio Porcentual

empleo <- read_excel("Empleo.xls",
                     sheet = 1) 

empleo$Periodos <- year(parse_date_time(empleo$Periodos, orders = "%Y/%q"))

empleo <- empleo %>% group_by(Periodos) %>% summarise(`PEA Ocupada`, PEA_Ocup_anualizado = mean(`PEA Ocupada`, na.rm=T), .groups = 'drop')

empleo <- empleo[!duplicated(empleo[c('PEA_Ocup_anualizado')]),]

empleo <- empleo %>% mutate(Serie_2 = (PEA_Ocup_anualizado/lag(PEA_Ocup_anualizado)-1)*100) 

empleo <- empleo[,c(1,3,4)]

empleo <- na.omit(empleo)

knitr::kable(
  empleo, booktabs = TRUE, format = 'latex', col.names = c("Año", "Población Ocupada","Variación %"),
  caption = "Variación Porcentual de la Población Ocupada (2006 - 2021)", longtable = F
)%>%
  kable_styling(latex_options = "hold_position")
```
Volatilidad

```{r eval=TRUE, echo=FALSE}
# Volatilidad
Serie_2 <- empleo$Serie_2

vol_s2 <- sd(Serie_2, na.rm = T)

```
La volatilidad de esta tasa de crecimiento, medido por la desviación estándar es de `r vol_s2`

\clearpage

  + Obtenga del INEGI una serie anual del producto interno bruto en términos 
  reales, calcule su tasa de cambio anual, calcule su volatilidad. (Serie 3)
  

Cambio Porcentual y Volatilidad de Serie 3

```{r} 
#Cambio Porcentual

datos <- read_excel("PIB_K.xls",
                     sheet = 1) 

names(datos) = c('Periodo', 'Inversión', 'Indice K','PIB')

datos <- datos[-c(1:200),-c(2,3)]

datos$Periodo <- year(parse_date_time(datos$Periodo, orders = "%Y%q"))

datos <- na.omit(datos)
  
datos$PIB <- as.numeric(as.character(datos$PIB)) 

datos <- datos %>% group_by(Periodo) %>% summarise(PIB, PIB_an = mean(PIB), .groups = 'drop')

datos <- datos[!duplicated(datos[c('PIB_an')]),] 

datos <- datos[,-2]

datos_pib <- datos %>% mutate(Serie_3 = (PIB_an/lag(PIB_an)-1)*100) 

datos_pib <- na.omit(datos_pib)

knitr::kable(
  datos_pib, booktabs = TRUE, format = 'latex', col.names = c("Año", "Producto Interno Bruto","Variación %"),
  caption = "Variación Porcentual de los Salarios Reales (2008 - 2021)", longtable = F
)%>%
  kable_styling(latex_options = "hold_position")
```
Volatilidad

```{r eval=TRUE, echo=FALSE}
#Volatilidad
Serie_3 <- datos_pib$Serie_3
vol_s3 <- sd(Serie_3, na.rm = T)

```
La volatilidad de esta tasa de crecimiento, medido por la desviación estándar es de `r vol_s3`
\clearpage
  
  + Grafique las tres series de tasas de cambios de forma que se puedan comparar.
  
```{r fig.cap='Comparación de Variación Porcentual entre Series\\label{graf1}'}
Series <- datos_pib[,c(1,3)]

year <- datos_pib$Periodo
year <- year[-c(1,2)]
Serie1 <- salr$Serie_1
Serie2 <- empleo$Serie_2
Serie2 <- Serie2[-c(1,2)]
Serie3 <- datos_pib$Serie_3
Serie3 <- Serie3[-c(1,2)]


Series <- data.frame(year, Serie1, Serie2, Serie3)

pacman::p_load(extrafont)

meltdf <- melt(Series,id="year")
gg <- ggplot(meltdf,aes(x=year,y=value,colour=variable,group=variable)) + geom_line() + 
  labs(title = "Comparación de Variación Porcentual entre Series", x="Año",y='Variación Porcentual', 
      colour = " ") + theme_bw() +  theme(text=element_text(size=12,  family="serif"))

plot(gg) 

```
 \clearpage 
  + Calcule la covarianza de la serie 1 con la 3 y de la 2 con la 3.

La covarianza entre Serie 1 y Serie 3 es:
```{r eval=TRUE, echo=FALSE}
# cov(Serie1[-1], Serie3[-1])
```
\begin{center}
$Cov(Serie_1, Serie_3) =$ `r cov(Serie1[-1], Serie3[-1])`
\end{center}

La covarianza entre Serie 2 y Serie 3 es :

\begin{center}
$ Cov(Serie_2, Serie_3) = $ `r cov(Serie_2, Serie_3)`
\end{center}

  
```{r eval=TRUE, echo=FALSE}
# cov(Serie_2, Serie_3)
```


  + Explique si sus resultados son o no consistentes con los hechos estilizados
  para EEUU que se discutieron en clase.

El primer hecho estilizado es que el desempleo parece ser el mismo a lo largo de la historia. La tasa de desempleo no fue requerida en algún inciso del ejercicio, pero una [sencilla búsqueda en internet](https://www.proyectosmexico.gob.mx/por-que-invertir-en-mexico/mercado-potencial/sd_historico-tasa-de-desempleo-en-mexico/), puede confirmar este hecho estilizado. Históricamente, tasa de desempleo fluctúa alrededor de 3.5\%. 

El segundo hecho estilizado nos dice que el nivel de empleo fluctúa con el ciclo económico, pero los salarios parecen tener nada que ver con tal ciclo. Como puede observarse en la gráfica (y como bien lo enfatiza las respectivas varianzas), México cumple con este segundo hecho estilizado con respecto a el salario real. Además, puede observarse que los cambios en el mercado laboral sí fluctúan muy similar al ciclo económico.

\clearpage
**3. Contraste un modelo trivial de la determinación del salario con los datos siguiendo estos pasos:**


    +Obtenga una serie del PIB $Y_t$ de la economía.

```{r} 
#Cambio Porcentual

datos <- read_excel("PIB_K.xls",
                     sheet = 1) 

names(datos) = c('Periodo', 'Inversión', 'Indice_K','PIB')
datos <- datos[-c(1:200),-2]
PIB <- datos[,-2]
PIB$Periodo <- year(parse_date_time(datos$Periodo, orders = "%Y%q"))
PIB <- na.omit(PIB)
PIB$PIB <- as.numeric(as.character(PIB$PIB)) 
PIB <- PIB %>% group_by(Periodo) %>% summarise(PIB, PIB_an = mean(PIB), .groups = 'drop')
PIB <- PIB[!duplicated(PIB[c('PIB_an')]),] 
PIB <- PIB[,-2]

```
   + Obtenga una serie del capital $K_t$ de la economía (``Indice de Volumen físico acumulado´´).

```{r}
K <- datos[,-3]
K$Periodo <- year(parse_date_time(K$Periodo, orders = "%Y%m"))
K$Indice_K <- as.numeric(as.character(K$Indice_K)) 
K <- K %>% group_by(Periodo) %>% summarise(Indice_K, K_an = mean(Indice_K), .groups = 'drop')
K <- K[!duplicated(K[c('K_an')]),]
K <- na.omit(K)
K <- K[,-2]

```
      +Obtenga una serie del empleo $L_t$ de la economía.
```{r}

empleo <- read_excel("Empleo.xls",
                     sheet = 1) 

empleo$Periodos <- year(parse_date_time(empleo$Periodos, orders = "%Y/%q"))
empleo <- empleo %>% group_by(Periodos) %>% summarise(`PEA Ocupada`, PEA_Ocup_an = mean(`PEA Ocupada`, na.rm=T), .groups = 'drop')

empleo <- empleo[!duplicated(empleo[c('PEA_Ocup_an')]),]
empleo <- empleo


```
     + Cree una serie de la productividad $A_t$ de la economía a partir de asumir una función de producción $Y_t=A_tF(K,L)$, con $F(K,L)=K^{0.3}L^{0.7}$.

$$
productivadad=A_t=\frac{Y_t}{F(K,L)}=\frac{Y_t}{K^{0.3}L^{0.7}}
$$
```{r, echo=TRUE}
productividad <- empleo[,-2]
A <- PIB$PIB_an/(((K$K_an)^(0.3))*((empleo$PEA_Ocup_an)^(0.7)))
A <- as.vector(A, mode = "numeric")
A <- as.data.frame(A,t(A))
productividad <- productividad %>% add_column(A_t=A$A)
```
   +Cree una serie contrafactual del salario que se debió de haber observado si el salario fuera el ingreso marginal del trabajo $A_tF_L(K_t,L_t)$.

$$
w= \frac{\partial Y_t}{\partial L}= \frac{\partial A_tF_L(K_t,L_t)}{\partial L}=0.7(A_tK^{0.3}L^{0.3})
$$
```{r, echo=TRUE}
salario <- empleo[,-2]
w <- (0.7)*(productividad$A_t)*((K$K_an)^(0.3))*((empleo$PEA_Ocup_an)^(0.3))
w <- as.vector(w, mode = "numeric")
w <- as.data.frame(w,t(w))
salario <- salario %>% add_column(w=w$w)

```