---
title: "Mercados Laborales: Tarea 1 (Equipo 4)"
author: 
  - José Emilio Cendejas Guízar^[El Colegio de México, jcendejas@colmex.mx]
  - Héctor González Magaña^[El Colegio de México, hgonzalez@colmex.mx]
  - Lino Antonio Mendoza Millán^[El Colegio de México, lamendoza@colmex.mx]
date: "1/23/2022"
output: 
  pdf_document:
    toc: true
    toc_depth: 3
  tables: true
toc-title: Contenido
urlcolor: blue
header-includes: 
  - \usepackage[nottoc]{tocbibind}
  - \renewcommand{\listfigurename}{Lista de figuras}
  - \renewcommand{\listtablename}{Lista de tablas}
  - \usepackage[utf8]{inputenc}
  - \usepackage[spanish]{babel}
  - \usepackage{graphicx}
  - \usepackage{float}

---


\newpage

\listoffigures

\listoftables

```{r setup, include=FALSE}
knitr::opts_chunk$set(echo = FALSE, message = FALSE, warning = FALSE, fig.align="center", fig.pos = "H", fig.width = 7, fig.height = 3)
```

\newpage

# Preguntas teóricas


**NEO MACROECONOMÍA 400**

**SANTIAGO BAZDRESCH**

**1. Resuelva los ejercicios 11.2 y 11.9 (5a Ed.). Realice estos con ayuda de su 
laboratorista y entregue las soluciones a máquina, utilizando LaTeX.**
## 11.2

**11.2- Efficiency wagesand bargaining. (Garino and Martin, 2000.)Summers (1988), p.386) states, "In an effiency wage environment, firms that are forced to pay their workers preminum wages suffer only second-order losses. In almost any plausible bargaining framework, this makes it easier for workers to extract concessions." This problem asks you to investigate this claim.**

Consider a firm with profits given by $\pi=[\frac{(eL)^{\alpha}}{\alpha}]-wL$, $0<\alpha<1$, and a union with objective function $U=(w-x)L$, where x is an index of its workers'outside opportunities. Assume that the firm and the union bargain over the wage, and that the firm then chooses L taking w as given.

a) *Suppose that e is fixed a 1, so that the effiency-wage considerations are absent.*

(i) What value of L does the firm choose, given w$?$ what is the resulting level of profits$?$ 


(ii) Suppose that the firm and the union choose w to maximize ${U}^{\gamma}{\pi}^{1- \gamma}$ , where $0 <{\gamma} <  {\alpha }$ indexes the union’s power in the bargaining. What level of w do they choose$?$

(b)*Suppose that e is given by equation (11.12) in the text: $e=[\frac{(w-x}{x}]^{\beta}$ for  $w>x$*


# Ejercicios prácticos

```{r}
pacman::p_load(tidyverse,
               ggthemes,
               haven, readxl,
               kableExtra,
               cowplot, ggplot2, scales, viridis, latticeExtra,
               knitr, tinytex, reshape, lubridate, scales)
```


**2. Estudie el mercado laboral en México siguiendo estos pasos:**

  + Obtenga del INEGI una serie anual de los salarios (en términos reales) en México, 
  calcule la serie de su tasa de cambio anual, calcule la volatilidad de dicha serie. (Serie 1)

```{r echo=TRUE} 
#Cambio Porcentual

empleo <- read_excel("Empleo.xls",
                     sheet = 1) 

empleo <- empleo %>% mutate(Serie2 = (`PEA Ocupada`/lag(`PEA Ocupada`)-1)*100)

#Volatilidad

Serie2 <- empleo$Serie2
vol_s2 <- sd(Serie2, na.rm = T)
vol_s2
```

  + Obtenga del INEGI una serie anual del empleo total en México, calcule la 
  serie de su tasa de cambio anual, calcule la volatilidad de dicha serie. (Serie 2)
  
  + Obtenga del INEGI una serie anual del producto interno bruto en términos 
  reales, calcule su tasa de cambio anual, calcule su volatilidad. (Serie 3)
  
  + Grafique las tres series de tasas de cambios de forma que se puedan comparar.
  
  + Calcule la covarianza de la serie 1 con la 3 y de la 2 con la 3.
  
  + Explique si sus resultados son o no consistentes con los hechos estilizados
  para EEUU que se discutieron en clase.





